---
title: "windkanal: Warum lebende Datensysteme sich selbst täuschen — und wie man das verhindert"
output: rmarkdown::html_vignette
vignette: >
  %\VignetteIndexEntry{windkanal: Einfuehrung}
  %\VignetteEngine{knitr::rmarkdown}
  %\VignetteEncoding{UTF-8}
---

```{r setup, include = FALSE}
knitr::opts_chunk$set(collapse = TRUE, comment = "#>",
                      fig.width = 6, fig.height = 4)
library(windkanal)
REPS <- 30  # klein gehalten, damit die Vignette schnell baut
```

## Die Idee in drei Sätzen

Immer mehr Kliniken und Ambulanzen sammeln laufend Daten — jede Woche
kommen Fälle dazu, und es ist verführerisch, immer wieder "mal zu
schauen, ob sich schon ein Effekt zeigt". `windkanal` simuliert genau
so ein wachsendes Versorgungs-Datensystem **mit bekannter Wahrheit**,
damit man messen kann: Welche Auswertungs-Methoden und welche
Prüf-Gewohnheiten halluzinieren Effekte, die es nicht gibt? Wie im
Windkanal des Flugzeugbaus: erst das Modell testen, dann fliegen.

## 1. Ein Datenstrom entsteht

`sim_stream()` erzeugt eine erfundene Ambulanz: Therapeut:innen mit
je eigenen "Hausniveaus" (ICC), Patient:innen, die gestaffelt über das
Jahr eintreten und sitzungsweise einen Score liefern. Die Hälfte der
Therapeut:innen hat ein "Treatment" `z` (z. B. nutzt ein
Feedback-System) — dessen wahrer Effekt `tau` ist **einstellbar und
hier: null**.

```{r stream}
s <- sim_stream(n_therapists = 12, patients_per_therapist = 6,
                n_sessions = 4, icc = 0.20, tau = 0, seed = 1)
head(s, 4)
```

## 2. Zusehen, wie sich Wissen schärft

`snapshot()` friert den Strom zu einer Kalenderwoche ein — was man da
schon sehen konnte. `replay()` fittet dasselbe Modell auf eine Folge
von Snapshots: Der Unsicherheits-Balken schrumpft, während die Daten
wachsen.

```{r replay}
s2 <- sim_stream(n_therapists = 10, patients_per_therapist = 10,
                 n_sessions = 8, seed = 42)
r <- replay(s2, at_weeks = c(10, 20, 30, 40, 50, 60))
plot(r$snapshot_week, r$estimate, ylim = range(c(r$ci_low, r$ci_high)),
     pch = 19, xlab = "Kalenderwoche", ylab = "Schätzung (Slope)",
     main = "Schätzung + 95%-CI über die Systemzeit")
arrows(r$snapshot_week, r$ci_low, r$snapshot_week, r$ci_high,
       length = 0.04, angle = 90, code = 3)
abline(h = -0.15, lty = 2)  # die Wahrheit
```

## 3. Falle 1 — das falsche Modell

Das Treatment `z` hängt an der **Therapeut:in**, nicht an der einzelnen
Messung. Ein naives Modell, das jede Messung als unabhängig zählt, ist
sich seiner Sache viel zu sicher. Wir lassen beide Modelle durch
`r REPS` Welten laufen, in denen es **nichts zu finden gibt** —
und zählen die Falschalarme:

```{r estimators, warning=FALSE, message=FALSE}
args <- list(n_therapists = 12, patients_per_therapist = 6,
             n_sessions = 4, icc = 0.20, tau = 0)
res <- mc_run(REPS, args,
              fit_fns = list(naiv = fit_z_naive, lmm = fit_z_satt))
mc_summary(res, truth = 0)[, c("estimator", "reject_rate", "coverage")]
```

Das naive Modell "findet" den nicht existierenden Effekt in einem
großen Teil der Welten; das genestete Modell mit ehrlicher Inferenz
(Satterthwaite) bleibt nahe am Soll von 5 %.

## 4. Falle 2 — das falsche Prüf-Verhalten

Jetzt halten wir das **gute** Modell fest und variieren nur die
Gewohnheit: alle 6 Wochen testen und beim ersten "signifikant"
aufhören (`run_peek()`) — oder ein einziger, vorab festgelegter
Prüftermin (`run_gate()`).

```{r regimes, warning=FALSE, message=FALSE}
res <- t(sapply(seq_len(REPS), function(sd) {
  s <- do.call(sim_stream, c(args, list(seed = sd)))
  c(peek = run_peek(s, fit_z_satt, every = 6)$hit,
    gate = run_gate(s, fit_z_satt, at_week = max(s$week))$significant)
}))
round(colMeans(res), 2)
```

**Dieselbe ehrliche Statistik** halluziniert unter Dauer-Peeking ein
Mehrfaches der erlaubten Falschalarme. Gute Modelle schützen nicht vor
schlechten Prüf-Gewohnheiten — Governance ist nicht durch Statistik
ersetzbar.

## 5. Der Ausweg — mehrere Termine mit verteiltem Budget

Ein lebendes System will nicht ein Jahr blind warten. `run_gates()`
erlaubt mehrere vorab festgelegte Termine und verteilt das
Irrtums-Budget (Bonferroni: bei k Terminen prüft jeder mit alpha/k):

```{r gates, warning=FALSE, message=FALSE}
res <- t(sapply(seq_len(REPS), function(sd) {
  s <- do.call(sim_stream, c(args, list(seed = sd)))
  c(unkorrigiert = run_gates(s, fit_z_satt, at_weeks = c(25, 40, 55),
                             correction = "none")$hit,
    bonferroni   = run_gates(s, fit_z_satt,
                             at_weeks = c(25, 40, 55))$hit)
}))
round(colMeans(res), 2)
```

Regelmäßig schauen ist erlaubt — wenn das Budget verteilt wird.

## 6. Die Daten lügen auch von selbst — informativer Dropout

Bisher blieben alle Patient:innen brav bis zur letzten Sitzung. Real
brechen viele ab — und zwar eher die, denen es schlecht geht. Der
Strom kann das jetzt: `dropout` ist die Basis-Abbruchrate nach jeder
Sitzung, `dropout_informative` koppelt sie an den aktuellen Score.

```{r dropout}
s3 <- sim_stream(n_therapists = 20, patients_per_therapist = 10,
                 n_sessions = 10, dropout = 0.10,
                 dropout_informative = 1.5, seed = 3)
n_obs <- tapply(s3$session, s3$patient_id, max)
start <- tapply(s3$score, s3$patient_id, function(v) v[1])
cor(start, n_obs)  # schlechter Start -> kuerzer beobachtet
```

Wer solche Daten naiv auswertet, sieht am Ende vor allem die, denen
es gut ging — die Therapie wirkt scheinbar besser, als sie ist.
Solche Verzerrungen messbar zu machen, ist eine der Aufgaben, für
die dieser Strom gebaut ist.

## 7. Personalisierungs-Geister

Die spannendste Frage der Versorgung ist nicht "wirkt es?", sondern
"**wem** hilft es?". Der Strom hat dafür ein Personen-Merkmal `x`,
und der wahre z-Effekt darf davon abhängen (`tau_x`). Hier lassen
wir ihn **für alle exakt gleich** sein — und fragen beide Modelle,
ob sie trotzdem "Personalisierung" sehen:

```{r ghosts, warning=FALSE, message=FALSE}
res <- t(sapply(seq_len(REPS), function(sd) {
  args_ohne_tau <- args[setdiff(names(args), "tau")]
  s <- do.call(sim_stream,
               c(args_ohne_tau, list(tau = 0.5, tau_x = 0, seed = sd)))
  c(naiv = is_sig(fit_zx_naive(s)),
    satt = is_sig(suppressWarnings(fit_zx_satt(s))))
}))
round(colMeans(res), 2)
```

Das naive Modell erfindet in einem erheblichen Teil der Welten
Subgruppen-Unterschiede, die es nicht gibt (`x` ist pro Person
konstant — jede Sitzung als unabhängige Beobachtung zu zählen,
gaukelt Vielfaches an Information vor). So entstehen
"personalisierte Medizin"-Befunde, die sich nie replizieren.

## 8. Wem hilft es? — Effekte pro Person

Die spannendste Frage ist personalisiert. `fit_cate_grf()` schätzt
mit einem *Causal Forest* für jede Person den eigenen
Treatment-Effekt (therapeuten-cluster-robust). In einer Welt mit
echter Personalisierung (`tau_x = 0.5`) trifft er die Wahrheit gut:

```{r cate, warning=FALSE, message=FALSE}
het <- sim_stream(n_therapists = 20, patients_per_therapist = 10,
                  n_sessions = 4, tau = 0.5, tau_x = 0.5, seed = 4)
ct <- fit_cate_grf(het, num_trees = 400, seed = 1)
plot(ct$x, ct$tau_hat, xlab = "Personen-Merkmal x",
     ylab = "geschätzter Effekt pro Person",
     main = "Der Forest findet echte Personalisierung")
abline(0.5, 0.5, lty = 2)  # Wahrheit: tau + tau_x * x
```

**Aber Vorsicht:** Auch wo es nichts zu finden gibt, streuen die
rohen Personen-Schätzungen sichtbar —

```{r cate-trap, warning=FALSE, message=FALSE}
hom <- sim_stream(n_therapists = 20, patients_per_therapist = 10,
                  n_sessions = 4, tau = 0.5, tau_x = 0, seed = 4)
sd(fit_cate_grf(hom, num_trees = 400, seed = 1)$tau_hat)
```

Wer diese Streuung wörtlich nimmt ("Person A profitiert doppelt so
stark!"), liest Rauschen als Personalisierung. Streuung allein ist
kein Beleg.

## 9. Geist oder Substanz — der Kalibrierungstest

Der Beleg braucht einen Test: `fit_het_grf()` prüft, ob die vom
Forest behauptete Heterogenität aus den Daten *reproduzierbar* ist.
Er spricht das normale `fit_*`-Interface — läuft also auch hinter
Gates. Kleine Stichprobe von Null-Welten:

```{r het-test, warning=FALSE, message=FALSE}
hits <- sapply(seq_len(15), function(sd) {
  s <- sim_stream(n_therapists = 20, patients_per_therapist = 10,
                  n_sessions = 4, tau = 0.5, tau_x = 0, seed = sd)
  is_sig(fit_het_grf(s, num_trees = 300))
})
mean(hits)  # Falschalarm-Quote (Soll ~5%)
```

In größeren Läufen (30 Welten à 450 Personen): 3% Falschalarme bei
97% Power — der Test trennt Geist von Substanz.

## 10. Batterien testen, bevor sie existieren

Fragebögen lassen sich als Struktur einlesen (`read_items()`, formr-
Format — **ohne** die urheberrechtlich geschützten Item-Texte) und
dann simulieren: `sim_items()` erzeugt ordinale Antworten aus dem
latenten Zustand, `scale_scores()` misst die **emergente**
Reliabilität. Das Preisschild einer Kürzung wird ausrechenbar:

```{r items, warning=FALSE, message=FALSE}
s <- sim_stream(n_therapists = 20, patients_per_therapist = 10,
                n_sessions = 4, seed = 7)
for (k in c(12, 6, 3)) {
  it <- data.frame(item = paste0("i", 1:k), scale = "sym",
                   n_options = 4, reversed = FALSE)
  sc <- scale_scores(sim_items(s, it, seed = 1))
  cat(sprintf("%2d Items: alpha=%.2f | r(Wahrheit)=%.2f\n",
              k, attr(sc, "alpha")[["sym"]], cor(sc$sym, s$score)))
}
```

**Und die α-Falle:** Ermüdete Durchklicker (`careless`) blähen die
scheinbare Reliabilität auf, während die echte Messgüte sinkt —

```{r alpha-falle, warning=FALSE, message=FALSE}
it <- data.frame(item = paste0("i", 1:10), scale = "sym",
                 n_options = 4, reversed = FALSE)
for (cl in c(0, 0.15)) {
  sc <- scale_scores(sim_items(s, it, careless = cl, seed = 1))
  cat(sprintf("Autopilot %.2f: alpha=%.2f | r(Wahrheit)=%.2f\n",
              cl, attr(sc, "alpha")[["sym"]], cor(sc$sym, s$score)))
}
```

Ein hohes Alpha ist ohne Careless-Screening kein Qualitätsbeweis.
Items können übrigens per `latent`-Spalte auch den **Allianz**-Prozess
messen (`alliance = TRUE` im Strom) — damit lässt sich eine komplette
Sitzungs-Batterie (Symptom- + Beziehungs-Items) samt Zeitkosten
durchspielen, bevor je ein Mensch sie ausfüllt.

## Wohin das führt

Als Nächstes wachsen hier: ein Plasmode-Modus (echte Kovariaten +
synthetische Verläufe) und die restliche Kalibrierung (jede Zahl mit
Quelle: `attr(preset("ambulanz_de"), "sources")`). Der Bayesian
Causal Forest ist inzwischen als `fit_cate_bcf()` an Bord — samt
seines dokumentierten blinden Flecks bei Cluster-Treatments. Jede
Zahl in diesem Dokument ist mit Seeds reproduzierbar.
